ACORDAO-COMPLETO-2431007

ACÓRDÃO 8948/2021 ATA 24/2021 - SEGUNDA CÂMARA

VISTOS, relatados e discutidos estes autos de tomada de contas especial instaurada em desfavor do Instituto de Assessoria à Cidadania e ao Desenvolvimento Sustentável e de Valter de Carvalho em razão de não comprovação da regular aplicação dos recursos federais repassados por meio do Convênio 5.000/2008 (Siafi 702258) , firmado com o Instituto Nacional de Colonização e Reforma Agrária (Incra) , que tinha por objetivo fortalecer os processos de agroindustrialização e de comercialização da produção nos assentamentos do Incra no Rio Grande do Norte,
ACORDAM os Ministros do Tribunal de Contas da União, reunidos em Sessão da Segunda Câmara, diante das razões expostas pelo Relator, em:
9.1. rejeitar parcialmente as alegações de defesa apresentadas pelo Instituto de Assessoria à Cidadania ao Desenvolvimento Sustentável (06.068.973/0001-49) e por Valter de Carvalho (XXX.021.226-XX) ;
9.2. com fundamento nos arts. 1º, inciso I, 16, inciso III, alíneas "b" e "c", da Lei 8.443/1992, c/c os arts. 19 e 23, inciso III, da mesma Lei, e nos arts. 1º, inciso I, 209, incisos II e III, 210 e 214, inciso III, do Regimento Interno, julgar irregulares as contas do Instituto de Assessoria à Cidadania ao Desenvolvimento Sustentável (06.068.973/0001-49) e de Valter de Carvalho (XXX.021.226-XX) , e condená-los solidariamente ao pagamento da quantia de R$ 159.493,48 (data de ocorrência: 25/1/2010) , com a fixação do prazo de quinze dias, a contar das notificações, para comprovarem, perante o Tribunal (art. 214, inciso III, alínea "a", do Regimento Interno) , o recolhimento da dívida aos cofres do Instituto Nacional de Colonização e Reforma Agrária, atualizada monetariamente e acrescida dos juros de mora, calculados a partir da data discriminada, até a data dos recolhimentos, na forma prevista na legislação em vigor, abatendo-se, na oportunidade, eventuais valores já ressarcidos;
9.3. aplicar ao Instituto de Assessoria à Cidadania ao Desenvolvimento Sustentável (06.068.973/0001-49) e a Valter de Carvalho (XXX.021.226-XX) , de forma individual, a multa prevista no art. 57 da Lei 8.443/1992 c/c o art. 267 do Regimento Interno do TCU, no valor de R$ 30.000,00 (trinta mil reais) , fixando-lhes o prazo de quinze dias, a contar das notificações, para que comprovem, perante o Tribunal (art. 214, III, alínea "a", do Regimento Interno do TCU) , o recolhimento da dívida aos cofres do Tesouro Nacional, com os devidos acréscimos legais calculados desde a data deste acórdão até a do efetivo recolhimento, se pagas após o vencimento, na forma da legislação em vigor;
9.4. autorizar, desde logo, nos termos do art. 28, inciso II, da Lei 8.443/1992, a cobrança judicial das dívidas, caso não atendidas as notificações;
9.5. autorizar desde logo, se requerido, o pagamento das dívidas em até 36 parcelas mensais e consecutivas, nos termos do art. 26 da Lei 8.443/1992 c/c o art. 217 do Regimento Interno do TCU, fixando-lhes o prazo de quinze dias, a contar do recebimento das notificações, para comprovar perante o Tribunal o recolhimento da primeira parcela, e de trinta dias, a contar da parcela anterior, para comprovar o recolhimento das demais parcelas, devendo incidir sobre cada valor mensal, atualizado monetariamente, os devidos acréscimos legais, na forma prevista na legislação em vigor, alertando-o que a falta de comprovação do recolhimento de qualquer parcela importará no vencimento antecipado do saldo devedor, nos termos do § 2º do art. 217 do Regimento Interno deste Tribunal;
9.6. enviar cópia deste acórdão ao Instituto Nacional de Colonização e Reforma Agrária e aos responsáveis;
9.7. encaminhar cópia deste acórdão ao Procurador-Chefe da Procuradoria da República no Rio Grande do Norte, nos termos do § 3º do art. 16 da Lei 8.443/1992 c/c o § 7º do art. 209 do Regimento Interno do TCU, para adoção das medidas que entender cabíveis.

TCE instaurada pelo Incra em virtude da inexecução parcial do objeto do Convênio 5.000/2008 (Siafi 702258), firmado com o Instituto de Assessoria à Cidadania e ao Desenvolvimento Sustentável (IDS).

Segunda Câmara

Instituto Nacional de Colonização e Reforma Agrária.

3. Responsáveis: Instituto de Assessoria à Cidadania e ao Desenvolvimento Sustentável (06.068.973/0001-49); Valter de Carvalho (XXX.021.226-XX).

13.1. Ministros presentes: Raimundo Carreiro (na Presidência) e Bruno Dantas (Relator).
13.2. Ministros-Substitutos convocados: Marcos Bemquerer Costa e André Luís de Carvalho.

BRUNO DANTAS

Por registrar as principais ocorrências havidas no andamento do processo até o momento, resumindo os fundamentos das peças acostadas aos autos, adoto como relatório, com os ajustes necessários, a instrução da secretaria responsável pela análise da demanda (peça 73) , que contou com a anuência do corpo diretivo da unidade (peças 74-75) e do Ministério Público junto ao TCU (peça 76) :
"INTRODUÇÃO
1. Cuidam os autos de tomada de contas especial instaurada por Instituto Nacional de Colonização e Reforma Agrária (INCRA) , em desfavor de Instituto de Assessoria à Cidadania e ao Desenvolvimento Sustentável - IDS (06.068.973/0001-49) e Valter de Carvalho (XXX.021.226-XX) , em razão de não comprovação da regular aplicação dos recursos repassados pela União realizadas por meio do Convênio 5.000/2008, registro Siafi 702258 (peça 9) , firmado entre a referida autarquia e o IDS, e que tinha por objeto o descrito no instrumento como:
'4. Objetivos 
4.1. Geral: Fortalecer os processos de agroindustrialização, e de comercialização da produção, ambos em formas associativas, nos assentamentos do INCRA no Rio Grande do Norte, contribuindo assim para o bom êxito das ações do TERRA SOL no Estado. 
4.2. Específicos: Elaborar Planos de Negócios para os Empreendimentos de Agroindustrialização e Comercialização que forem selecionados; Qualificar as pessoas diretamente envolvidas nos empreendimentos, com vistas à sua gestão e operação com adequados níveis de eficiência; e Realizar eventos de promoção dos produtos dos PAS, com vistas a facilitar sua inserção nos canais de comercialização.'
HISTÓRICO
2. Em 13/03/2017, com fundamento na IN-TCU 71/2012, alterada pela IN-TCU 76/2016 e DN-TCU 155/2016, o dirigente do INCRA autorizou a instauração da tomada de contas especial (peça 39) . O processo foi registrado no sistema e-TCE com o número 1509/2019.
3. O Convênio 5.000/2008 (Siafi 702258) foi firmado no valor de R$ 487.320,00, sendo R$ 462.720,00 à conta do concedente e R$ 24.600,00 referentes à contrapartida do convenente, que seriam aportados por meio de bens e serviços. Teve vigência de 30/12/2008 a 23/6/2012, com prazo para apresentação da prestação de contas em 23/7/2012. Os repasses efetivos da União totalizaram R$ 283.220,00 (peça 16) , creditados na conta corrente específica por meio de duas parcelas, de 81.460,00 e R$ 201.760,00, nos dias 9/2/2009 (peça 17, p.1) e 25/01/2010 (peça 19, p.1) , respectivamente.
4. A prestação de contas e complementações enviadas, bem como a execução física, foram analisadas por meio dos documentos constantes nas peças 21, 23, 25, 26 a 31.
5. O fundamento para a instauração da Tomada de Contas Especial, conforme consignado na matriz de responsabilização elaborada pelo tomador de contas (peça 51) , foi a constatação das seguintes irregularidades:
'Inexecução parcial do objeto do convênio descrito como '4. Objetivos 4.1. Geral Fortalecer os processos de agroindustrialização, e de comercialização da produção, ambos em formas associativas, nos assentamentos do INCRA no Rio Grande do Norte, contribuindo assim para o bom êxito das ações do TERRA SOL no Estado. 4.2. Específicos: Elaborar Planos de Negócios para os Empreendimentos de Agroindustrialização e Comercialização que forem selecionados; Qualificar as pessoas diretamente envolvidas nos empreendimentos, com vistas à sua gestão e operação com adequados níveis de eficiência; e Realizar eventos de promoção dos produtos dos PAS, com vistas a facilitar sua inserção nos canais de comercialização' com aproveitamento da parcela executada, referentes a Primeira Parcela do Convênio.'
'Divergência total ou parcial entre a movimentação financeira e os documentos de despesa apresentados, no âmbito do convênio descrito como '4. Objetivos 4.1. Geral: Fortalecer os processos de agroindustrialização, e de comercialização da produção, ambos em formas associativas, nos assentamentos do INCRA no Rio Grande do Norte, contribuindo assim para o bom êxito das ações do TERRA SOL no Estado. 4.2. Específicos: Elaborar Planos de Negócios para os Empreendimentos de Agroindustrialização e Comercialização que forem selecionados; Qualificar as pessoas diretamente envolvidas nos empreendimentos, com vistas à sua gestão e operação com adequados níveis de eficiência; e Realizar eventos de promoção dos produtos dos PAS, com vistas a facilitar sua inserção nos canais de comercialização, referentes a execução da Segunda Parcela do Convênio'. A divergência se acha detalhada no Quadro 01 - Quadro Financeiro do Convênio, da análise da Prestação de Contas - Memo/INCRA/SR-19/D/OS19-2009/Nº 3/2013.'
6. Da análise do laudo final sobre a prestação de contas, consignado no MEMO/INCRA/SR-19-2009/Nº 3/2013 (peça 31) , o qual apresentou uma reavaliação do Relatório Final de Cumprimento do Objeto e Acompanhamento Físico-Financeiro (peças 26-27) , foi possível extrair o seguinte detalhamento do débito apontado pela entidade concedente:
'No quadro abaixo está o detalhamento da previsão de repasse do recurso financeiro do convênio e os valores repassados através da primeira e segunda parcela, obedecendo o cronograma de desembolso. Constam também as despesas apresentadas pelo IDS, os valores aprovados considerando os produtos realizados na análise, e por último, os valores que o IDS deve devolver aos cofres da união:
Quadro 01 - Quadro financeiro do convênio 
	METAS
	PREVISTO
	REPASSADO
	DESPESA APRESENTADA
	DESPESA RECONHECIDA
	A DEVOLVER

	1
	59.200,00
	59.200,00
	45.079,10
	44.970,00
	14.230,00

	1.1
	12.700,00
	12.700,00
	12.809,10*
	12.700,00
	0,00

	1.2
	24.000,00
	24.000,00
	17.780,00
	17.780,00
	6.220,00

	1.3
	22.500,00
	22.500,00
	14.490,00
	14.490,00
	8.010,00

	2
	69.120,00**
	44.520,00
	67.847,00
	0,00
	44.520,00

	3
	192.000,00
	96.000,00
	126.743,22
	42.601,33
	53.398,67

	3.1
	103.000,00
	51.500,00
	57.941,49
	36.668,00
	14.832,00

	3.2
	89.000,00
	44.500,00
	68.801,73
	5.933,33
	38.566,67

	4
	167.000,00
	83.500,00
	65.194,68
	31.623,19
	51.876,81

	4.1
	50.000,00
	25.000,00
	33.571,49
	0,00
	25.000,00

	4.2
	117.000,00
	58.500,00
	31.623,19
	31.623,19
	26.876,81

	TOTAL
	487.320,00
	283.220,00
	304.864,00
	119.194,52
	164.025,48

* Observa-se que houve um gasto superior ao previsto no plano de trabalho, porém a convenente não fez nenhum comunicado em relação a essa diferença.
** Parte desse valor corresponde à contrapartida do IDS, ou seja, R$ 44.520,00 do INCRA, e R$ 24.600,00 da convenente como contratada.
Inicialmente, é importante destacar que há uma diferença nos valores deste quadro em relação ao apresentado no relatório que consta nas folhas 2273 e 2274. No relatório constam R$ 146.245,67, quando deveria constar R$ 164.025,48, ou seja, depois de nova análise da execução das metas dos relatórios encaminhados e da documentação que comprova as despesas realizadas, concluímos que o valor a ser devolvido necessitava ser corrigido para R$ 164.025,48. É importante destacar que deste total, R$ 36.490,00 corresponde ao valor repassado na primeira parcela e R$ 127.535,48 na segunda parcela.
Essa diferença se deve à revisão dos cálculos, que resultou no valor real a ser devolvido, em função das razões apresentadas a seguir:
META 01 - Não havia sido contabilizado o valor a ser devolvido, que é de R$ 14.230,00. Esta devolução se deve ao fato de a entidade ter recebido R$ 59.200,00 para entregar doze planos de negócios tendo sido aprovado dez planos. Além disso, as despesas efetivamente apresentadas para essa meta foram de R$ 44.970,00, portanto, a diferença entre o valor repassado e o valor gasto corresponde a R$ 14.230,00.
META 02 - Foi informado que o valor a devolver seria R$ 67.847,00, no entanto, esse valor corresponde ao que o IDS informou ter gasto. Como não houve aprovação de nenhum projeto e a entidade recebeu R$ 44.520,00, sendo 50% na primeira parcela e 50% na segunda parcela, esse valor de R$ 44.520,00 é o que, de fato, a entidade deve devolver. Vale salientar que nesta meta o IDS iria entrar com a contrapartida de R$ 24.600,00.
META 03 - O valor a ser devolvido permanece inalterado em relação ao que constava no relatório anterior, ou seja, R$ 53.398,67. Para esta meta o IDS recebeu R$ 96.000,00, porém, pelo que foi aplicado na qualificação dos atores sociais foi aprovado somente R$ 42.601,33, logo, a entidade deve devolver a diferença entre o valor repassado e o valor aprovado que corresponde a R$ 53.398,67.
META 04 - no relatório anterior, consta que o valor a ser devolvido é de R$ 25.000,00. Porém, esse valor corresponde apenas à submeta 4.1, uma vez que ela não foi comprovada. O IDS recebeu R$ 58.500,00 para executar a submeta 4.2. Esta submeta foi 100% realizada. Entretanto, o IDS comprovou somente o gasto de R$ 31.623,19. Então, o IDS deve devolver ao erário o valor de R$ 26.876,81 que corresponde a diferença entre o valor repassado e o valor gasto.'
7. Como visto acima, o débito apurado, no total de R$ 164.025,48, envolve R$ 36.490,00, relativos à primeira parcela, creditada na conta corrente específica em 9/2/2009, e R$ 127.535,48, relativos à segunda parcela, creditada em 25/1/2010.
8. Em resposta à notificação recebida em 24/8/2018, o IDS, por meio de seu Diretor Geral, Valter de Carvalho, protocolou junto à autarquia o Ofício 024/2018, solicitando o parcelamento do débito, nos termos da Instrução Normativa 85, de 29/7/2016 (peça 36, p.3) , o qual, inobstante representar confissão de dívida, foi rejeitada pelo Superintendente Regional do INCRA no Estado do Rio Grande do Norte por não atender aos requisitos impostos pelo referido normativo (peça 46) .
9. Enfim, os responsáveis arrolados na fase interna foram devidamente comunicados e, diante da ausência de justificativas suficientes para elidir as irregularidades e da não devolução dos recursos, instaurou-se a tomada de contas especial.
10. No relatório (peça 52) , o tomador de contas concluiu que o prejuízo importaria no valor original de R$ 164.025,48, imputando-se a responsabilidade ao Instituto de Assessoria à Cidadania e ao Desenvolvimento Sustentável (IDS) , na condição de contratado, e a Valter de Carvalho, Diretor, no período de 30/12/2008 a 23/6/2012, na condição de dirigente.
11. Em 15/1/2020, a Controladoria-Geral da União emitiu o relatório de auditoria (peça 54) , em concordância com o relatório do tomador de contas. O certificado de auditoria e o parecer do dirigente do órgão de controle interno concluíram pela irregularidade das presentes contas (peças 55 e 56) .
12. Em 4/2/2020, o Ministro responsável pela área atestou haver tomado conhecimento das conclusões contidas no relatório e certificado de auditoria, bem como do parecer conclusivo do dirigente do órgão de controle interno, manifestando-se pela irregularidade das contas, e determinou o encaminhamento do processo ao Tribunal de Contas da União (peça 57) .
13. Na instrução inicial de peça 59, após a análise dos documentos e pareceres acostados aos autos, entendeu-se necessária a citação dos responsáveis nos seguintes moldes:
'a) realizar a citação, com fundamento nos arts. 10, § 1º, e 12, incisos I e II, da Lei 8.443/1992 c/c o art. 202, incisos I e II, do RI/TCU, para que, no prazo de quinze dias, os responsáveis abaixo indicados, em decorrência das condutas praticadas, apresentem alegações de defesa e/ou recolham, aos cofres especificados, a quantia abaixo indicada, atualizada monetariamente a partir da respectiva data até o efetivo recolhimento, abatendo-se na oportunidade a quantia eventualmente ressarcida, na forma da legislação em vigor, que geraram as irregularidades demonstradas a seguir:
Débito relacionado ao responsável Instituto de Assessoria à Cidadania e ao Desenvolvimento Sustentável - IDS (06.068.973/0001-49) , em solidariedade com Valter de Carvalho.
Irregularidade: inexecução parcial do objeto do Convênio 5.000/2008, Siafi 702258, com valores de débito de R$ 14.230,00, relativo à Meta 1, R$ 44.520,00, relativo à Meta 2, R$ 53.398,67, relativo à Meta 3, e R$ 51.876,81, envolvendo a Meta 4.
Evidências da irregularidade: documentos técnicos evidenciados nas peças 21, 23, 25, 26 a 31.
Normas infringidas: art. 37, caput, c/c o art. 70, parágrafo único, da Constituição da República Federativa do Brasil; art. 93, do Decreto-lei 200/1967; art. 66, do Decreto 93.872/1986; Cláusula Segunda, Item II, letra 'A' e 'E', do Termo de Convênio.
Cofre credor: Instituto Nacional de Colonização e Reforma Agrária (INCRA) .
Valor atualizado do débito (sem juros) em 11/5/2020: R$ 292.345,70
Conduta: inexecutar parcialmente o objeto do Convênio 5.000/2008, Siafi 702258, gerando valores de débito de R$ 14.230,00, relativo à Meta 1, R$ 44.520,00, relativo à Meta 2, R$ 53.398,67, relativo à Meta 3, e R$ 51.876,81, envolvendo a Meta 4.
Nexo de causalidade: a inexecução parcial do objeto do Convênio 5.000/2008, Siafi 702258, resultou no não atingimento dos objetivos do ajuste e, consequentemente, em dano ao Erário correspondente ao valor impugnado.
Culpabilidade: não há excludentes de ilicitude, de culpabilidade e de punibilidade; é razoável supor que o responsável, na pessoa do seu representante, tinha consciência da ilicitude de sua conduta; era exigível conduta diversa da praticada, qual seja, executar o objeto do Convênio 5.000/2008, Siafi 702258 na sua integralidade, com a realização e/ou entrega das metas na forma prevista no plano de trabalho e normativos pertinentes.
Débito relacionado ao responsável Valter de Carvalho (XXX.021.226-XX) , Diretor, no período de 30/12/2008 a 23/6/2012, em solidariedade com Instituto de Assessoria à Cidadania e ao Desenvolvimento Sustentável (IDS) .
Irregularidade: inexecução parcial do objeto do Convênio 5.000/2008, Siafi 702258, com valores de débito de R$ 14.230,00, relativo à Meta 1, R$ 44.520,00, relativo à Meta 2, R$ 53.398,67, relativo à Meta 3, e R$ 51.876,81, envolvendo a Meta 4.
Evidências da irregularidade: documentos técnicos evidenciados nas peças 21, 23, 25, 26 a 31.
Normas infringidas: art. 37, caput, c/c o art. 70, parágrafo único, da Constituição da República Federativa do Brasil; art. 93, do Decreto-lei 200/1967; art. 66, do Decreto 93.872/1986; Cláusula Segunda, Item II, letra 'A' e 'E', do Termo de Convênio.
Cofre credor: Instituto Nacional de Colonização e Reforma Agrária (INCRA) .
Valor atualizado do débito (sem juros) em 12/5/2020: R$ 292.345,70
Conduta: inexecutar parcialmente o objeto do Convênio 5.000/2008, Siafi 702258, gerando valores de débito de R$ 14.230,00, relativo à Meta 1, R$ 44.520,00, relativo à Meta 2, R$ 53.398,67, relativo à Meta 3, e R$ 51.876,81, envolvendo a Meta 4.
Nexo de causalidade: a inexecução parcial do objeto do Convênio 5.000/2008, Siafi 702258, resultou no não atingimento dos objetivos do ajuste e, consequentemente, em dano ao Erário correspondente ao valor impugnado.
Culpabilidade: não há excludentes de ilicitude, de culpabilidade e de punibilidade; é razoável supor que o responsável tinha consciência da ilicitude de sua conduta; era exigível conduta diversa da praticada, qual seja, executar o objeto do Convênio 5.000/2008, Siafi 702258 na sua integralidade, com a realização e/ou entrega das metas na forma prevista no plano de trabalho e normativos pertinentes.
b) informar aos responsáveis que, caso venham a ser condenados pelo Tribunal, os débitos ora apurados serão acrescidos de juros de mora, nos termos do § 1º do art. 202 do RI/TCU;
c) esclarecer aos responsáveis, em obediência ao art. 12, § 2º, da Lei 8.443/1992, e ao art. 12, inciso VI, da Resolução-TCU 170/2004, que o recolhimento tempestivo do débito somente saneará o processo caso seja reconhecida a sua boa-fé e não se constate outra irregularidade nas contas;
d) esclarecer aos responsáveis, em obediência ao art. 12, § 3º, da Lei 8.443/1992, e ao art. 12, inciso VII, da Resolução-TCU 170/2004, que o não atendimento à citação ou à audiência implicará revelia, para todos os efeitos, dando-se prosseguimento ao processo.'
14. Em cumprimento ao pronunciamento da unidade (peças 60 e 61) , promoveu-se a citação dos responsáveis por meio dos Ofícios 23011/2020-Seproc e 23012/2020-Seproc (peças 64 e 65) , tendo os mesmos apresentado um único documento de defesa anexada à peça 72, que ora passamos a analisar.
EXAME TÉCNICO
15. Argumentos: após breve síntese dos fatos, os responsáveis apresentaram as seguintes considerações gerais (peça 72, p. 6-9) :
15.1. as metas e atividades propostas e realizadas pelo IDS foram compatíveis com a ação proposta na Ação de Fomento TERRA SOL, de responsabilidade do INCRA, conforme, especificamente, o capítulo V da Norma de Execução INCRA/DD 76, de 2008;
15.2. o INCRA não indicou à convenente quais seriam as especificações que seriam exigidas para cada produto apresentado, fazendo com que o IDS seguisse os roteiros e os conteúdos que já vinha utilizando em outros convênios firmados com o Ministério do Desenvolvimento Agrário (MDA) , a exemplo do ocorrido na elaboração dos Planos de Negócios (Meta 1) e dos Projetos Executivos (Meta 2) , resultando na rejeição, indevida, pela autarquia, de produtos em razão do 'Não atendimento às normas do TERRA SOL';
15.3. com respeito às relações entre o IDS e o INCRA, foram destacadas as interações ocorridas com o então Superintendente Regional do INCRA no Rio Grande do Norte, Paulo Sidney de Oliveira, o qual teria solicitado verbalmente, sem nenhuma confirmação formal posterior, algumas alterações na execução da avença, as quais poderão ser referenciadas por aquele gestor público. Além disso, foram ressaltadas a qualidade técnica e a experiência dos técnicos da convenente, os quais teriam interagido com o fiscal designado pela autarquia; e
15.4. a autarquia não acompanhou, como deveria, de forma tempestiva, a execução de todas as etapas previstas, se limitando a analisar os relatórios de execução física e financeira apresentados posteriormente, e ainda com base em critérios, normas e orientações não estabelecidas previamente.
16. Análise:
16.1. Quanto ao primeiro ponto, objetivam os responsáveis, principalmente, justificar os projetos executivos apresentados, os quais teriam contrariado os objetivos do convênio, segundo o INCRA, posição essa considerada injusta pela convenente uma vez que restariam amparados no capítulo V da Norma de Execução INCRA 76, de 2008, norma essa que originou a 'Chamada de Projetos 01 de 2008', a qual resultou na formalização do convênio ora analisado.
16.2. Abro aqui parênteses para registrar que a Ação de Fomento à Agroindustrialização, à Comercialização e às Atividades Pluritativas Solidárias - TERRA SOL, segundo a Norma de Execução INCRA 58, de 2007, revogada pela Norma de Execução INCRA 76, de 2008, tem como objetivo 'propiciar o incremento de renda dos Projetos de Assentamento, através de atividades socioeconômicas sustentáveis, valorizando as características regionais, experiências e potencialidades locais'.
16.3. Na realidade, tanto os Planos de Negócios quanto os projetos executivos elaborados inicialmente contrariaram não só a norma citada, mas os termos do próprio convênio, como será visto adiante.
16.4. No tocante à não definição pelo INCRA, das especificações que seriam exigidas para cada produto a ser apresentado, fazendo com que o IDS seguisse os roteiros e os conteúdos que já vinha utilizando em outros convênios firmados com o Ministério do Desenvolvimento Agrário (MDA) , posteriormente não aprovados, em que pese transparecer uma falha da autarquia, na realidade evidenciou, no caso concreto, uma falha da própria convenente ante a apresentação de um produto inicial, no caso dos Planos de Negócios, bem aquém das necessidades da autarquia e dos assentados, e em desconformidade com os objetivos do convênio, planos esses que, após reuniões e cobranças de ajustes pertinentes e substituições, foram alterados e aprovados em sua quase totalidade, como será visto no tópico específico (peça 23, p. 1, e peça 31, p. 6) .
16.5. Em relação às alterações informalmente procedidas na execução do convênio, alegadas pelos responsáveis na tentativa de esclarecer algumas das inexecuções apontadas, cabe esclarecer que somente podem ser aceitas por esta Corte se comprovadas, pelo alegante, as intervenções efetivadas pelo então Superintendente Regional, fato que não ocorreu até este momento, lembrando que tais alegações, como no caso dos projetos executivos, não foram acatadas pelo Superintendente Regional sucessor, como expressamente informado à peça 31, p. 1.
16.6. Por fim, a afirmativa de que a autarquia não acompanhou a execução do convênio não foi confirmada ante as peças que integram os autos, conforme pareceres às peças 21, 23 e 25, envolvendo ações desenvolvidas ainda durante a execução da avença, e, ainda, conforme descrito à peça 31, que trata de memorando assinado pela equipe de asseguradores do convênio, as várias visitas e reuniões realizadas com o objetivo de orientar a convenente quanto à necessidade de observar as regras dispostas no termo de convênio e os normativos do INCRA, ante a sua resistência em aceitá-las, fato esse que teria resultado no bloqueio definitivo do repasse da 3ª parcela.
17. Argumentos: as características/bases conceituais das atividades realizadas pelo IDS no âmbito da execução do convênio justificariam, no entendimento dos responsáveis, os procedimentos adotados em relação às metas previstas, na forma abaixo (peça 72, p. 9-14) :
17.1. o público beneficiário da avença formado, na quase totalidade, por trabalhadores rurais assentados, tem características sócios-culturais e rotinas de trabalho diárias que precisariam ser consideradas na programação de atividades, seja de planejamento dos processos de produção e comercialização, seja de qualificação;
17.2. o planejamento das atividades de agroindustrialização deve ser realizado por etapas, com plano de negócios específicos construídos de forma adaptada, a cargo de associações ou cooperativas, de forma diferente daqueles direcionados à iniciativa privada, com metodologia que propicie efetiva participação de todos os empreendedores, com qualificação específica baseada no empreendimento associativo focalizado;
17.3. as atividades de qualificação devem ser moduladas, com aulas práticas e teóricas, com caráter continuado, englobando inclusive as práticas de Assistência Técnica e Extensão Rural (ATER) ;
17.4. os empreendimentos associativos de produtores rurais, já objeto de financiamentos pelas várias esferas governamentais, paralisados ou com funcionamento precário, deveriam ser priorizados, com foco no estágio em que se encontram;
17.5. a viabilização de tais empreendimentos demandaria a articulação de diversas políticas públicas, sendo que, no caso do TERRA SOL, seria indispensável a interação com ações como créditos do PRONAF, PROINF/Desenvolvimento Territorial, ou com ações desenvolvidas por empresas estatais, por exemplo; e
17.6. os aspectos acima enfocados estariam explicitados na proposta de trabalho apresentada pelo IDS ao INCRA e teriam servido de base para o planejamento e execução das ações previstas nas quatro metas delineadas no plano de trabalho.
18. Análise:
18.1. Como visto, neste item da defesa, os responsáveis tentam justificar as ocorrências que teriam ensejado a impugnação e/ou rejeição de despesas realizadas, tais como a apresentação de planos de negócios elaborados em desacordo com o padrão do INCRA, separação das atividades de qualificação em dois momentos distintos ou a apresentação de projetos executivos em desconformidade com exigências legais e técnicas da autarquia.
18.3. Ora, de fato, os planos de negócios (Meta 1) apresentados inicialmente e rejeitados pelo INCRA, segundo parecer técnico anexado à peça 23, não se mostraram adequados ao público-alvo ao qual se dirigiam, inclusive em termos de formato e linguagem, demonstrando, inclusive, que a própria convenente não observou os parâmetros detalhados em sua defesa. De qualquer modo, os planos de negócios posteriormente reapresentados foram aprovados quase que integralmente, com será visto no tópico a seguir.
18.4. No tocante à qualificação (Meta 3) , também será visto a seguir que a impugnação afinal efetivada envolveu critérios diferentes da distribuição da capacitação em dois momentos distintos.
18.5. Por fim, os projetos executivos também inicialmente apresentados foram rejeitados por não terem observados os critérios previstos no Plano de Trabalho e na legislação aplicável, não sendo pertinente o argumento de que a sua elaboração teve como norte parâmetros fixados por outras entidades, as quais também financiariam projetos na área, uma vez que a execução de uma avença deve se conformar às exigências do órgão ou entidade concedente.
19. Argumentos: quanto à Meta 1 - Construção Coletiva de Planos de Negócios: foi considerada parcialmente cumprida uma vez que estava prevista a apresentação de 12 planos de negócios e somente foram considerados entregues 10, representado um valor a recolher de R$ 14.230,00, referente à diferença entre o valor repassado para o cumprimento total da meta, qual seja, R$ 59.200,00, e os valores comprovados correspondentes, iguais a R$ 44.970,00 (alegações à peça 72, p. 14-15) :
19.1. o Plano de Negócios para o Projeto de Assentamento São Francisco, envolvendo a Construção do Centro de Referência para Capacitações, em que pese tal PA não figurar dentre os 20 projetos inicialmente selecionados pela autarquia, motivo para a sua rejeição, teve a sua inclusão solicitada pelo então Superintende Regional do INCRA no Estado do Rio Grande do Norte, Paulo Sidney de Oliveira, representante legal da entidade; e
19.2. o Plano de Trabalho do Projeto de Assentamento Eldorado do Carajás II, considerado como não entregue, seria concluído com os recursos a serem liberados no âmbito da 3ª parcela, fato que não ocorreu (a liberação) , uma vez que, por solicitação também do ex-Superintendente, alguns produtos da meta 3 teriam sido antecipados.
20. Análise:
20.1. Em relação a essa irregularidade, teriam sido apresentados 11 Planos de Negócios, dos 12 previstos e um não teria sido entregue.
20.2. No que se refere ao Plano de Negócio relativo ao PA São Francisco, entregue e não referendado por envolver projeto distinto dos 20 inicialmente aprovados, as alegações dos responsáveis devem ser rejeitadas ante a não comprovação de que sua inclusão fora determinada pelo então Superintendente Regional.
20.3. Já quanto ao projeto não entregue, também não cabe acatar as alegações, uma vez que, da mesma forma, não há comprovação de que o então Superintendente Regional teria autorizado a antecipação de produtos da Meta 3, em prejuízo da finalização da Meta 1 em relação a este projeto de assentamento, lembrando que todo o recurso relativo à Meta 1 foi repassado no âmbito da 1ª parcela, em 5/2/2009.
20.4. O que ocorreu, de acordo com elementos que contam dos autos, foi a substituição de planos de negócios rejeitados inicialmente, seja pelo conteúdo não ter conformidade com as exigências do INCRA e com as características dos beneficiários, seja por envolver atividade econômica não abrangida pela Norma de Execução INCRA 76/2008 ou pelo Plano de Trabalho, por outros, como esse do PA Eldorado dos Carajás II, não concluído tempestivamente, até o final da avença, em 23/06/2012.
20.5. De qualquer modo, releva notar que o débito relativo a esta meta foi calculado com base na diferença entre o valor repassado, R$ 59.200,0 e os valores totais de despesas comprovados pelo IDS em relação a essa meta e reconhecidas, R$ 44.970,00, conforme peça 26, p. 6, e peça 31, p. 7) .
20.6. Ante o exposto, as alegações de defesa apresentadas em relação à Meta 1 devem ser rejeitadas.
21. Argumentos: Meta 2 - Elaboração de Projetos Executivos de Investimentos: os doze projetos executivos previstos e entregues foram integramente reprovados (peças 28 e 30) , ante a não observância da legislação pertinente e dos normativos técnicos aplicáveis, cabendo a devolução do valor de R$ 44.520,00, que corresponde ao valor integral repassado para o cumprimento desse objetivo (alegações de defesas à pela 72, p. 16-20) :
21.1. a proposta encaminhada ao INCRA em atendimento ao chamamento público teria deixado claro que a priorização de investimentos deveria ser na viabilização de empreendimentos já em processo de implantação ou já implantados, mas em dificuldade;
21.2. essa priorização deveria envolver projetos que pudessem ser encaminhados a outras fontes de investimentos que não fossem o INCRA/TERRA SOL, uma vez que o próprio então Superintendente Regional teria informação sobre a inexistência de recursos para atender a todas as demandas, fazendo com que a convenente optasse por escolher projetos para serem apoiados por outras fontes, tais como PRONAF/Infraestrutura, Territórios da Cidadania, Acordo de Empréstimo ao Banco Mundial com o Governo do RN, Fundação Banco do Brasil, Projeto Dom Helder Câmara, créditos do PRONAF, CONAB/PAA;
21.3. os projetos executivos teriam sido elaborados com base nas orientações e exigências da ação governamental que seria o provável financiador, com diferentes níveis de complexidade, tendo em vista, ainda, a falta de qualquer indicação do INCRA acerca das especificações a serem observadas, como forma de evitar retrabalho;
21.4. muitos desses projetos teriam sido acatados ou aprovados pelos financiadores indicados pelo IDS;
21.5. os técnicos do INCRA não acataram projetos executivos envolvendo produção primária, sob o argumento equivocado de que o objeto da TERRA SOL seria apenas agroindustrialização e comercialização, uma vez que a Norma de Execução INCRA 76, de 2008 inclui fomento à agroecologia, que abrangeria a produção primária; e
21.6. os projetos executivos vinculados aos PAS Oziel Alves, Soledade e São Francisco, de maior complexidade, não aceitos por não constarem dos 20 projetos previamente selecionados pela autarquia, tiveram sua inclusão pelo IDS em virtude de solicitação verbal do então Superintendente Regional, posteriormente não referendada pelo seu sucessor.
22. Análise:
22.1. Quanto à primeira alegação, ou seja, à necessidade de priorização de investimentos em empreendimentos já em processo de implantação ou já implantados, mas em dificuldade, destaco que não há qualquer contradição com o objetivo geral do convênio, qual seja, 'Fortalecer os processos de agroindustrialização, e de comercialização da produção, ambos em formas associativas, nos assentamentos do INCRA no Rio Grande do Norte', significando que as ações a serem implementadas na avença envolveriam aperfeiçoamento de empreendimentos já existentes.
22.2. Já no que se refere à alegação de que essa priorização deveria envolver projetos que pudessem ser encaminhados a outras fontes de investimentos que não fossem o INCRA/TERRA SOL, não tem amparo nos autos, seja no âmbito do Edital da Chamada Pública, que previa claramente a seleção de projetos para implementação e execução no âmbito da ação de Fomento TERRA SOL, de acordo com o disposto na Norma de Execução INCRA 76, de 2008 (peça 31, p.2) seja no âmbito do Plano de Trabalho aprovado, que destaca como objetivo geral da avença a contribuição para o bom êxito das ações do TERRA SOL no Estado do Rio Grande do Norte (peça 3) .
22.3. Os projetos executivos apresentados seguindo exigências outras que não as previstas no plano de trabalho e na legislação relativa ao tema (Lei 8.666/1993, as Normas de Execução nº 54, de 2006, e 76, de 2008, e NBRs 13.531 (Elaboração de projetos de Edificações) e 13.532 (Elaboração de projetos de edificações, Arquitetura e Procedimentos) , foram inicialmente rejeitados, com posterior reapresentação, com alteração de empreendimentos e conteúdo, sendo novamente impugnados por restarem incompletos, conforme Análise Técnica final elaborada pela área responsável, o Setor de Infraestrutura (peças 28 e 30) .
22.4. O próprio Plano de Trabalho previa que os projetos executivos seriam elaborados para os investimentos necessários, de modo a corrigir falhas operacionais e deveriam atender a todos os aspectos legais, incluindo vigilância sanitária, segurança, legislação trabalhista etc. (peça 3, p. 2) e que poderiam ser de dois tipos: (i) projetos arquitetônicos e de engenharia das edificações a serem construídas ou ampliadas ou modificadas; e (ii) 'lay out' do fluxo agroindustrial e especificação técnica e operacional dos equipamentos e instalações a serem adquiridas.
22.5. Quanto ao argumento de que os normativos pertinentes à Ação de Fomento TERRA SOL incluem como possível objeto de fomento a agroecologia, inobstante a sua procedência, não invalida as desaprovações havidas inicialmente envolvendo empreendimentos econômicos escolhidos pelo IDS, tais como 'Melancia Irrigada' ou 'Confecção de roupas', posto que o objeto do convênio, mais restrito que a norma de execução, é bem claro no sentido de 'Fortalecer os processos de agroindustrialização, e de comercialização da produção', não envolvendo produção primária ou atividades não diretamente vinculadas ao agronegócio (peça 9) .
22.6. No tocante ao argumento de que os três projetos (PAS Oziel Alves, Soledade e São Francisco) , não aprovados por não constarem da relação dos 20 selecionados previamente pela autarquia, teriam sido incluídos por determinação do então Superintendente Regional, Paulo Sidney de Oliveira, também deve ser registrado que não houve qualquer comprovação nos autos.
22.7. De qualquer modo, deve ser destacado que os projetos relativos aos PAs Oziel Alves e São Francisco, que seriam os mais complexos, também foram analisados pelo Setor de Infraestrutura do INCRA e considerados incompletos (peça 28, p. 9-10 e Peça 30, p.1) .
22.8. Por fim, quanto aos projetos executivos que teriam sido aprovados pelos financiadores indicados pelo IDS, não foi anexado à defesa qualquer elemento comprobatório.
22.9. Enfim, ante o exposto, todos os argumentos apresentados pelos responsáveis acerca da Meta 2 devem ser rejeitados.
23. Argumentos: Meta 3 - Qualificação dos atores sociais envolvidos na implementação dos empreendimentos: conforme abaixo, foi identificado um débito total de R$ 53.398,67 relacionado às ações não executadas ou executadas de forma irregular:
Meta 3.1 - Qualificação de gestores e técnicos: estavam previstos 6 cursos, de 40 horas em média, para 120 gestores, com realização comprovada de 6 oficinas, com carga horária de apenas 16 horas, com redução de conteúdo e objetivos, para 107 gestores, gerando um débito de R$ 14.832,00, considerando o montante de R$ 51.500,00 repassado para essa ação.
Meta 3.2 - Qualificação de trabalhadores: estavam previstos 12 cursos com conteúdo abrangendo operação da agroindústria e das atividades de comercialização, com carga horária média de 40 horas, para 250 trabalhadores, com comprovação de 11 oficinas, com carga horária de apenas 16 horas, e conteúdo diverso do previsto em 9 delas, resultando na aprovação de apenas 2, e gerando um débito de R$ 38.566,67, tendo em vista o valor repassado para essa ação no montante de R$ 44.500,00.
23.1. a proposta do IDS e o Plano de Trabalho aprovado previam que as atividades qualificadoras se dariam na forma de cursos teórico-práticos, divididos entre momentos de teoria e de realização de práticas orientadas;
23.2. o uso pelo IDS da terminologia 'oficina', no lugar de curso, não influenciou o conteúdo das atividades nem o cumprimento de seus objetivos;
23.3. o que ocorreu foi uma capacitação inicial teórica e prática, com visão geral do tema, com carga horária de 16 horas para cada curso, que seriam complementadas com as 24 horas restantes, por ocasião do repasse da segunda parcela prevista para essa ação, vez que somente 50% foram liberados;
23.4. as atividades preparatórias, aplicáveis a toda a duração dos eventos, tiveram seus custos pagos com recursos da primeira parcela, razão pela qual os valores executados foram superiores ao montante repassado (foi repassado R$ 96.000,00 para esta meta e foram gastos R$ 126.743,22) ; e
23.5. a afirmativa do IDS no Relatório de Execução apresentado de que 100% da meta havia sido executada diria respeito apenas às atividades programadas até o final da parcela até então repassada.
24. Análise:
24.1. O argumento de que os cursos seriam realizados em dois momentos, sendo que a segunda parte, de 24h cada, de um total de 40h previstas, seria executada com recursos da 3ª parcela dos repasses, até poderia ser considerado, em análise preliminar, posto que somente foi repassado 50% do total previsto para essas ações.
24.2. No entanto, no caso concreto, não faria diferença no valor a ser devolvido vez que para cálculo do débito foi considerado apenas o valor efetivo repassado em confronto com o percentual de execução comprovado. Ou seja, as 16h executadas em cada curso foram efetivamente consideradas.
24.3. A outra alegação, no sentido de que despesas maiores teriam sido realizadas nesse primeiro momento, envolvendo atividades preparatórias que os eventos em sua integralidade, não foi comprovada nos autos, nem neste momento, nem anteriormente, quando da prestação de contas, tendo em vista a sua apresentação sem detalhamento das despesas executadas e seu respectivo vínculo com as metas (peça 24, p. 2-3, e peça 29) .
24.4. Aliás, essa decisão do IDS de realizar os cursos ou oficinas em 2 momentos distintos não foi comunicada ao INCRA, nem tampouco foi esclarecido à autarquia, de forma tempestiva, que a conclusão de 100% da meta, informada no Relatório de Execução Física apresentado, se referia, na realidade, à execução parcial permitida pelos recursos repassados.
24.5. Quanto ao fato de que, em relação aos cursos de qualificação de trabalhadores (Meta 3.2) , com previsão de 12 cursos, somente foram aceitos 2, em vista do conteúdo diferente do previsto, não foram apresentadas alegações (peça 27, p.4) .
24.6. De todo modo, merece reparo o cálculo do débito relativo à qualificação dos gestores e técnicos (Meta 3.1) : é que estavam previstos 6 cursos de 40 horas, para um total de 120 profissionais e, como visto, foram realizados 6 cursos, com 16 horas, com a presença de 107 alunos. Desse modo, o cálculo do débito foi efetivado considerando 40% de execução em relação à carga horária e 89% em relação aos beneficiados (peça 27, p. 5-6) .
24.7. Este cálculo deverá ser alterado para considerar apenas o percentual reduzido da carga horária, uma vez que a redução de alunos observada está condizente com o nível de abstenção considerado aceitável neste tipo de evento, problema esse não imputável ao gestor neste caso concreto.
24.8. Ante o exposto, as alegações de defesa relativas à Meta 3 deverão ser acolhidas parcialmente, com redução do valor do débito relativa à Meta 3.1 para R$ 10.300,00 (R$ 51.500,00; valor repassado) - R$ 41.200,00 (40% de R$ 103.000,00, valor total previsto para esta meta) .
25. Argumentos: Meta 4 - Promoção dos produtos dos Projetos de Assentamentos do Rio Grande do Norte: conforme abaixo, foi identificado um débito de R$ 51.876,81, relativo à não entrega dos produtos previstos ou comprovação de execução em valor menor que o repassado:
Meta 4.1 - Elaboração da catálogos e folders: não comprovado a entrega dos produtos conforme previsto no plano de trabalho, resultando no débito equivalente ao valor total repassado, qual seja, R$ 25.000,00;
Meta 4.2 - Realização de 3 (três) feiras territoriais e 1 (uma) estadual - meta cumprida, mas apresentado um débito de R$ 26.876,81, tendo em vista que foram repassados R$ 58.500,00 para esta ação e somente foram comprovados gastos no valor de R$ 31.623,19.
25.1. No que se refere aos catálogos e folders (meta 4.1) , teria sido prevista a elaboração de 1 catálogo e 4 folders, com necessidade preliminar de visitas aos assentamentos para identificação dos produtos que seriam divulgados e obtenção de informações sobre cada um deles, bem como produção de fotografias, concepções, design e edição dos materiais de divulgação, anteriormente a fase de impressão;
25.2. Na programação financeira elaborada pelo IDS, foi previsto que os recursos alocados na 2ª parcela (R$ 25.000,00) seriam destinados à etapa de campo, enquanto a concepção e edição dos materiais seriam executados com recursos que seriam alocados no âmbito da 3ª parcela (mais R$ 25.000,00) , repasse esse que não ocorreu;
25.3. contrariando essa expectativa, o então Superintendente Regional, Paulo Sidney de Oliveira, solicitou ao IDS a antecipação da execução do catálogo de produtos, com 100 exemplares, para serem distribuídos em solenidade a ser realizada no final do ano, o que, de fato, teria sido providenciado pelo IDS, ante a economia no uso dos recursos;
25.4. a solenidade não foi realizada, com posterior substituição do Superintendente Regional, ficando a distribuição dos impressos a ser realizada na continuidade da execução do convênio;
25.5. todas as etapas de campo foram realizadas, com edição final do catálogo e realizadas 100 impressões, com entrega dessa versão final ao INCRA;
25.6. quanto à realização das feiras territoriais e estadual (Meta 4.2) , inobstante o repasse de apenas 50% do total previsto para essa ação, qual seja R$ 58.500,00, ela foi realizada em sua integralidade graças às parcerias formalizadas com diversas entidades locais; e
25.7. o Plano de Trabalho não estabeleceu metas financeiras por submeta e sim por meta, devendo a avaliação ser realizada para cada meta, como um todo, vez que 'a distribuição dos recursos por submeta foi somente parte de uma memória de cálculo de custos', a qual poderia sofrer ajustes conforme a realidade exigisse.
26. Análise:
26.1. Quanto à Meta 4.1, tanto na proposta inicialmente apresentada (peça 72, p. 48-49) quanto no Plano de Trabalho (peça 3, p.7) , estava prevista a elaboração de 2 catálogos e de 3 folders, com tiragem total de 6.500 exemplares;
26.2. Como visto nos autos, foi repassado ao IDS para a execução dessa meta o valor de R$ 25.000,00, correspondente a 50% do total previsto (peça 27, p. 6) .
26.3. No Relatório de Execução Física apresentado pelo próprio convenente, foi informada a conclusão de 1 catálogo, com a impressão de 900 exemplares, com anexação aos respectivos autos da versão final do documento. No entanto, até o final da vigência do convênio, tais exemplares não foram entregues ao INCRA ou comprovada a sua distribuição (peça 27, p.6) .
26.4. Já na peça de defesa, os responsáveis alegaram ter produzido 1 catálogo, com impressão antecipada de 100 exemplares, a pedido do então Superintendente Regional do INCRA, Paulo Sidney de Oliveira, para distribuição em evento posteriormente cancelado.
26.5. Como visto nos itens anteriores, essa afirmativa de intervenção verbal do então Superintendente Regional da autarquia não foi comprovada nos autos, tampouco aceita pelo INCRA (peça 31, p.1) .
26.6. De qualquer forma, tanto a tiragem de 900 exemplares (informada no Relatório de Execução Física) , quanto essa de apenas 100 exemplares, não foram comprovadas pelos responsáveis, restando sem funcionalidade efetiva o catálogo entregue ao INCRA, impedindo a consideração das despesas envolvidas para a sua produção.
26.7. Na realidade, como a finalidade dessa meta era a divulgação dos produtos desenvolvidos pelos projetos de assentamento no âmbito do Rio Grande do Norte, esta não restou demonstrada nem ao menos com a distribuição dos exemplares alegados como impressos.
26.8. Quanto à Meta 4.2, a realização das 3 feiras territoriais e de 1 feira estadual foram confirmadas, inobstante o repasse de apenas 50% dos valores previstos.
26.9. O fato é que foram apresentados como comprovantes de despesas para estes eventos o total de R$ 31.623,19, bem inferior ao valor total previsto para a execução, qual seja, R$ 117.000,00.
26.10. A alegação de defesa do gestor quanto à economia alcançada, resultado de parcerias realizados com entidades locais, revela um procedimento bastante elogiável e que deveria ser incentivado.
26.11. O problema é que o saldo desses recursos deveria ser devolvido ao Erário ou aplicados na realização das outras metas, com prévia autorização da concedente e efetiva comprovação, fato que também não ocorreu tendo em vista os problemas observados em cada uma das metas acima analisadas.
26.12. Assim, as alegações de defesa apresentadas em relação à Meta 4 também devem ser rejeitadas.
27. Argumentos: como considerações finais, os responsáveis acrescentaram: (i) a seleção criteriosa dos técnicos que atuaram na execução das atividades, os quais poderão ser contatados para apresentarem detalhes das ocorrências, o mesmo ocorrendo com o ex-Superintendente do INCRA no RN; (ii) a convenente sempre contestou as análises das equipes técnicas do INCRA, que se mostraram irredutíveis aos argumentos expostos; (iii) com o objetivo de evitar bloqueio a futuras avenças com o Governo Federal, foi solicitado o parcelamento administrativo do débito junto à autarquia, procedimento não autorizado; e (iv) necessidade de análise mais aprofundada da defesa pelo TCU, tendo em vista que, nos cálculos dos responsáveis, eles teriam recebido apenas 61,20% dos valores previstos na avença, enquanto teriam comprovado a execução de 79%, descaracterizando o débito apontado Peça 72, p. 26-27) .
28. Análise:
28.1. Quanto ao primeiro ponto, como o ônus da prova cabe aos responsáveis, a eles compete acostar aos autos os elementos probatórios das alegações de defesa apresentadas.
28.2. No caso das reiteradas alegações no sentido de que inúmeros procedimentos adotados pela convenente à revelia do termo do convênio teriam sido solicitados ou determinados apenas verbalmente pelo gestor regional do INCRA, deve ser destacado que no âmbito do Memo/INCRA/SR-19/D/OS19-2009/nº 03/2013, de 26 de novembro de 2013, foi registrada a estranheza acerca da persistente alegação da convenente nesse sentido, não existindo naqueles autos nenhuma manifestação do ordenador de despesas à época acerca dessas afirmações, inclusive com decisão do superintendente sucessor no sentido da rejeição de tudo que teria sido decidido verbalmente (peça 31, p.1) .
28.3. As demais alegações se prendem a evidenciar a discordância da convenente em relação aos pareceres técnicos emitidos pela concedente, incluindo a análise conclusiva quanto ao débito, aspectos já debatidos nestes autos.
28.4. Quanto ao pedido de parcelamento do débito no âmbito administrativo, cabe acatar o argumento dos responsáveis de que não houve confissão de dívida, mas apenas uma tentativa de evitar a inadimplência e futuros impedimentos para contratar com a administração pública.
29. Ante o exposto, as alegações de defesa apresentadas pelos responsáveis devem ser apenas parcialmente acolhidas, no que se refere à Meta 3, com redução do débito inicialmente apontado para R$ 159.493,48 (exclusão de R$ 4.532,00 em relação à Meta 3.1) , tendo como parâmetro para devolução a data do segundo e último repasse efetivado, em 25/01/2010.
CONCLUSÃO
30. Em face da análise promovida na seção 'exame técnico', restou demonstrado que os argumentos apresentados pelos responsáveis Instituto de Assessoria à Cidadania e ao Desenvolvimento Sustentável (IDS) , na condição de contratado, e Valter de Carvalho, Diretor, no período de 30/12/2008 a 23/6/2012, na condição de dirigente, não foram suficientes para elidir as irregularidades relativas à inexecução parcial do objeto do Convênio 5.000/2008, Siafi 702258.
31. Constata-se que não houve a prescrição da pretensão punitiva, uma vez que o prazo final para a apresentação da prestação de contas expirou em 23/7/2012 (item 3) e o ato de ordenação da citação foi assinado em 15/5/2020, portanto com decurso de prazo inferior a dez anos.
32. Verifica-se que inexistem nos autos elementos que demonstrem a boa-fé dos responsáveis ou a ocorrência de outras excludentes de ilicitude, punibilidade ou culpabilidade. Desse modo, suas contas devem ser julgadas irregulares, nos termos do art. 202, § 6º, do Regimento Interno do TCU, procedendo-se à sua condenação em débito, em solidariedade, com aplicação da multa prevista no art. 57, da Lei 8.443/1992.
PROPOSTA DE ENCAMINHAMENTO
33. Diante do exposto, submetem-se os autos à consideração superior, propondo-se a adoção das seguintes medidas:
a) rejeitar parcialmente as alegações de defesa apresentadas pelo Instituto de Assessoria à Cidadania ao Desenvolvimento Sustentável - IDS (06.068.973/0001-49) e por Valter de Carvalho (XXX.021.226-XX) ;
b) com fundamento nos arts. 1º, inciso I, 16, inciso III, alínea 'c', da Lei 8.443/1992, c/c os arts. 19 e 23, inciso III, da mesma Lei, e com arts. 1º, inciso I, 209, inciso III, 210 e 214, inciso III, do Regimento Interno, julgar irregulares as contas do Instituto de Assessoria à Cidadania ao Desenvolvimento Sustentável - IDS (06.068.973/0001-49) e de Valter de Carvalho (XXX.021.226-XX) , e condená-los ao pagamento, em solidariedade, da quantia a seguir especificada, com a fixação do prazo de quinze dias, a contar das notificações, para comprovarem, perante o Tribunal (art. 214, inciso III, alínea 'a', do Regimento Interno) , o recolhimento da dívida aos cofres do Instituto Nacional de Colonização e Reforma Agrária (INCRA) , atualizadas monetariamente e acrescida dos juros de mora, calculados a partir da data discriminada, até a data dos recolhimentos, na forma prevista na legislação em vigor, abatendo-se, na oportunidade, os valores já ressarcidos.
	VALOR ORIGINAL (R$) 
	DATA DA OCORRÊNCIA

	159.493,48
	25/1/2010

Valor atualizado do débito em 19/08/2020 (sem juros) : R$ 282.558,65
c) aplicar aos responsáveis Instituto de Assessoria à Cidadania ao Desenvolvimento Sustentável - IDS (06.068.973/0001-49) e Valter de Carvalho (XXX.021.226-XX) , de forma individual, a multa prevista no art. 57 da Lei 8.443/1992 c/c o art. 267 do Regimento Interno do TCU, fixando-lhes o prazo de quinze dias, a contar das notificações, para que comprovem, perante o Tribunal (art. 214, III, alínea 'a', do Regimento Interno do TCU) , o recolhimento da dívida aos cofres do Tesouro Nacional, atualizada monetariamente desde a data do acórdão que vier a ser proferido por este Tribunal até a do efetivo recolhimento, se pagas após o vencimento, na forma da legislação em vigor;
d) autorizar, desde logo, nos termos do art. 28, inciso II, da Lei 8.443/1992, a cobrança judicial das dívidas, caso não atendidas as notificações;
e) autorizar desde logo, se requerido, o pagamento das dívidas em até 36 parcelas mensais e consecutivas, nos termos do art. 26 da Lei 8.443/1992 c/c o art. 217 do Regimento Interno, fixando-lhes o prazo de quinze dias, a contar do recebimento das notificaçóes, para comprovar perante o Tribunal o recolhimento da primeira parcela, e de trinta dias, a contar da parcela anterior, para comprovar o recolhimento das demais parcelas, devendo incidir sobre cada valor mensal, atualizado monetariamente, os juros de mora devidos, na forma prevista na legislação em vigor, alertando-o que a falta de comprovação do recolhimento de qualquer parcela importará no vencimento antecipado do saldo devedor, nos termos do § 2º do art. 217 do Regimento Interno deste Tribunal;
e) enviar cópia do Acórdão que vier a ser proferido à Instituto Nacional de Colonização e Reforma Agrária (INCRA) e aos responsáveis, para ciência, informando-os que a deliberação, acompanhada do Relatório e Voto que a fundamentarem, estará disponível para consulta no endereço www.tcu.gov.br/acordaos, além de esclarecer que, caso requerido, o TCU poderá fornecer sem custos as correspondentes cópias, de forma impressa;
f) encaminhar cópia da deliberação, bem como do relatório e do voto que a fundamentarem, ao Procurador-Chefe da Procuradoria da República no Estado do Rio Grande do Norte, nos termos do § 3º do art. 16 da Lei 8.443/1992 c/c o § 7º do art. 209 do Regimento Interno do TCU, para adoção das medidas que entender cabíveis."
É o relatório.

não há.

Procuradora-Geral Cristina Machado da Costa e Silva.

TOMADA DE CONTAS ESPECIAL. INSTITUTO NACIONAL DE COLONIZAÇÃO E REFORMA AGRÁRIA (INCRA). INSTITUTO DE ASSESSORIA À CIDADANIA E AO DESENVOLVIMENTO SUSTENTÁVEL (IDS). CONVÊNIO. INEXECUÇÃO PARCIAL DO OBJETO. CITAÇÃO. REJEIÇÃO PARCIAL DAS ALEGAÇÕES DE DEFESA. DÉBITO. MULTA.

TOMADA DE CONTAS ESPECIAL (TCE)

Secretaria de Controle Externo de Tomada de Contas Especial (SecexTCE).

Trata-se de tomada de contas especial instaurada pelo Instituto Nacional de Colonização e Reforma Agrária (Incra) em desfavor do Instituto de Assessoria à Cidadania e ao Desenvolvimento Sustentável (IDS) e de Valter de Carvalho, na condição de dirigente da entidade à época, em razão da não comprovação da regular aplicação dos recursos federais repassados por meio do Convênio 5.000/2008 (Siafi 702258) , firmado entre a autarquia e o IDS, cujo objeto contemplava ações no intuito de fortalecer os processos de agroindustrialização e de comercialização da produção, ambos em formas associativas, nos assentamentos do Incra no Rio Grande do Norte.  
O convênio foi firmado no valor de R$ 487.320,00, sendo R$ 462.720,00 a cargo do concedente e R$ 24.600,00 como contrapartida do convenente, que seriam aportados por meio de bens e serviços. O ajuste vigeu de 30/12/2008 a 23/6/2012 e os repasses totalizaram R$ 283.220,00, creditados na conta corrente específica por meio de duas parcelas, de R$ 81.460,00 e R$ 201.760,00, em 9/2/2009 e 25/1/2010, respectivamente.
Na fase interna da TCE, o órgão concedente concluiu pela impugnação parcial das despesas em razão da inexecução parcial do objeto, o que conduziu ao não atingimento dos objetivos do ajuste. O Controle Interno anuiu a esse posicionamento.
No âmbito do TCU, os responsáveis foram regularmente citados e apresentaram alegações de defesa. Em sua análise de mérito, a secretaria especializada concluiu pela rejeição parcial das alegações de defesa e propôs julgar irregulares as contas, com a imputação do débito e a aplicação da multa prevista no art. 57 da Lei 8.443/1992.
Corroboro as análises empreendidas pela unidade instrutora, as quais contaram com a anuência do Ministério Público junto ao TCU, razão pela qual incorporo os fundamentos apresentados às minhas razões de decidir.
Em síntese, o ajuste previa que o IDS executasse ações agregadas em quatro metas, a saber: Meta 1 - Construção Coletiva de Planos de Negócios; Meta 2 - Elaboração de Projetos Executivos de Investimentos; Meta 3 - Qualificação dos atores sociais envolvidos na implementação dos empreendimentos; e Meta 4 - Promoção dos produtos dos projetos de assentamentos do Rio Grande do Norte. Durante a execução do ajuste, o Incra constatou a inexecução parcial de ações que, somadas, corresponderam a R$ 164.025,48, o que, a propósito, impediu o repasse das parcelas restantes e a continuidade do convênio. 
A Meta 1 foi considerada parcialmente cumprida uma vez que estava prevista a apresentação de doze planos de negócios, mas somente foram considerados entregues dez. A Meta 2 previa elaborar doze projetos executivos,  que foram integralmente reprovados por inobservância da legislação pertinente e dos normativos técnicos aplicáveis.
A Meta 3, por sua vez, previa uma determinada quantidade de cursos e horas de capacitação, mas foi realizada apenas parcialmente. Por fim, em relação à Meta 4, não foi comprovada a entrega ou elaboração dos produtos previstos no plano de trabalho (materiais impressos e feiras) .
Após análise das alegações de defesa, a unidade instrutora acolheu parcialmente as alegações de defesa para, no tocante à Meta 3, recalcular o valor do débito decorrente da inexecução da submeta 3.1, o que reduziu o débito total apurado nestes autos de R$ 164.025,48 para R$ 159.493,48.
No mais, os responsáveis não lograram trazer aos autos quaisquer justificativas capazes de afastar as irregularidades e a inexecução constatada, cujos argumentos foram suficientemente na manifestação técnica contida no relatório precedente, a cujos fundamentos remeto por dever de síntese e objetividade processuais.
Ressalto que o débito atribuído aos responsáveis deve ter como parâmetro a data da última transferência do Incra à IDS, por ser o procedimento mais favorável a esses - tendo em vista, ainda, que outras despesas e metas previstas foram acolhidas pelo órgão concedente e não configuraram débito.
Sendo assim, uma vez que as informações constantes do processo não permitem concluir pela regular aplicação dos recursos, cabe, portanto, julgar irregulares as contas dos responsáveis, condenando-os ao pagamento do débito apurado nos autos e aplicando-lhes a multa prevista no art. 57 da referida Lei.
Ante o exposto, voto por que o Tribunal adote o Acórdão que ora submeto à deliberação deste Colegiado.
TCU, Sala das Sessões Ministro Luciano Brandão Alves de Souza, em 13 de julho de 2021.
Ministro BRUNO DANTAS 
Relator